最高法院民事判決　　　　　　　　　 110年度台上字第1300號
上　訴　人　張 寶 烟

　　　　　　張 洋 瑞
　　　　　　張 燈 烟
　　　　　　張 清 淵
　　　　　　張 國 禎
　　　　　　張 國 洋
　　　　　　張 家 暟
　　　　　　張 國 大
共　　　同
訴訟代理人　陳 忠 儀律師
　　　　　　廖 慧 儒律師
上　訴　人　財政部國有財產署

法定代理人　曾 國 基
上　訴　人　陳 金 碧

　　　　　　張 家 榕
　　　　　　張 瑛 玲
　　　　　　張 麗 玲
　　　　　　李張麗娟
　　　　　　張 麗 娜
　　　　　　張 庭 維
　　　　　　張 碧 娥

　　　　　　張 琇 偵

　　　　　　張 維 仁

　　　　　　張 麗 英

　　　　　　張 啟 蒙
　　　　　　張 啟 恭
　　　　　　徐張愛育
　　　　　　張 春 葉
　　　　　　李 獻 珠
　　　　　　李 顯 卿
　　　　　　李 鴻 霖
　　　　　　李 瑞 成
　　　　　　李 賢 蘭

　　　　　　李 建 宏
　　　　　　李 順 棋
　　　　　　張 淑 娥
　　　　　　張 敏 德
　　　　　　張 毓 貴
　　　　　　張 宏 徽

　　　　　　張 君 瑋

被 上訴 人　楊 永 上
　　　　　　張 家 興
　　　　　　張 家 豪
　　　　　　張 家 烈
共　　　同
訴訟代理人　陳　　隆律師　
上列當事人間請求確認通行權存在等事件，上訴人對於中華民國
109年8月5日臺灣高等法院臺中分院第二審判決（109年度上字第
106號），提起上訴，本院判決如下：
    主  文
原判決關於駁回上訴人之其餘上訴及該訴訟費用部分廢棄，發回
臺灣高等法院臺中分院。
    理  由
一、本件原審係認被上訴人請求確認通行權存在，其訴訟標的對
    於原判決准通行土地之所有權人必須合一確定，雖僅張寶烟
    以次8人對於原判決提起上訴，依民事訴訟法第56條第1項第
    1 款規定，其上訴之效力及於未提起上訴之同造當事人財政
    部國有財產署（下稱國產署）以次28人，爰併列其等為上訴
    人。
二、次查被上訴人主張：伊等共有坐落彰化縣○○市○○○段
    77-202、77-137、96-40地號土地（下分稱其地號，合稱系
    爭甲土地），四周均為他人土地所圍繞，無法直接與公路相
    通聯致不能為通常之使用，僅能依原判決附圖（下稱附圖）
    之通行方案（下稱丙案通路），經張寶烟以次4人、陳金碧
    以次27人及被上訴人共有之同段77-136地號面積166平方公
    尺、張國禎以次4人共有之同段98-93地號面積82平方公尺及
    國產署管理之同段98-102地號面積13平方公尺土地（下分稱
    其地號，合稱系爭乙土地），始能連接北側現有彰化市自強
    南路，系爭乙土地經彰化縣彰化市都市計畫（下稱系爭都市
    計畫）編定為道路用地，土地現狀為雜林，未有積極使用行
    為，係系爭甲土地通行周圍地損害最少之處所及方法等情，
    爰依民法第787條、第786條之規定，求為確認被上訴人對系
    爭乙土地有通行權存在，上訴人應容忍被上訴人在系爭乙土
    地通行使用，並得安設電線、水管、瓦斯管或其他管線，不
    得設置障礙物或為任何禁止、妨害被上訴人通行之行為之判
    決。
三、上訴人則以：77-137及77-202地號土地係自同段77-9地號（
    下稱其地號）土地分割，臺灣彰化地方法院99年度訴字第66
    0號（下稱另案）確定判決合併分割77-9、同段78-6 地號土
    地，已分割出同段77-204地號（下稱其地號）土地供周圍土
    地之道路使用，被上訴人亦為該土地共有人，77-202地號土
    地可經由77-204地號土地第一審判決附圖四所示編號E、F、
    G 、H、I、J、K、L、M、N、O通路（下稱乙案通路）之既成
    道路對外聯絡，並非袋地。且96-40地號係自同段96-36地號
    土地分割，僅得通行96-36 地號土地，依第一審判決附圖二
    、三（下分稱乙1、乙2案通路）之計畫道路連接已鋪設柏油
    路面之景宗街66巷對外聯絡，係對周圍地損害較少之通行處
    所及方法。又77 -137、96-40地號土地係狹長畸零地，得否
    作為建築使用尚有疑義，自無為使其供建築之通常使用而通
    行系爭乙土地等語，資為抗辯。
四、原審維持第一審就上開部分所為上訴人敗訴判決，駁回其該
    部分之上訴，係以：被上訴人共有之系爭甲土地無法直接聯
    通公路，77-202地號土地南臨由另案確定判決分割出規劃為
    周圍土地道路使用之77-204地號土地所臨之乙案通路，係穿
    越舊部落老舊建物間之細長曲折水泥通路，在編號L 、J、I
    等處寬度僅1 公尺，正常汽車完全無法進出，不足供作系爭
    甲土地建築使用，系爭甲土地與公路無適宜之聯絡致不能為
    通常使用，有通行周圍地以至公路之必要。77-202、77-137
    地號土地分割自對外無適當聯絡之77-9地號土地，96-40 地
    號土地分割自96-36地號土地，該96-36地號土地所連接坐落
    79-87、81地號土地之景宗街66 巷非既成巷道，係他人領有
    使用執照之合法建物留設之私設道路，需經所有權人同意始
    能通行，系爭甲土地均非因分割始成為袋地。比較乙1 案、
    乙2案、丙案通路，其等通行之系爭乙土地、96-36地號及同
    段78-20、78-19、96-3地號土地均為系爭都市計畫編定之道
    路用地，且使用現狀均為雜林，然乙1、乙2案通路連接之景
    宗街66巷為私設道路，需經同意始能通行，而是否同意尚屬
    未定，且乙2案通路路寬僅3公尺，違反彰化縣建築管理自治
    條例（下稱自治條例）第5 條規定之巷道為單向出口長度在
    40公尺以上者，建築基地面臨現有巷道應以6 公尺寬邊界線
    作為建築線之規定；丙案通路則符合此規定，採直線方式通
    行自強南路，能使系爭甲土地為建築用地之通常使用，且該
    案通行之77-136地號土地被上訴人所有應有部分252分之105
    ，通行面積僅261平方公尺，少於乙1案通路，係屬對周圍地
    損害最少之通行處所及方法，被上訴人請求確認其對系爭乙
    土地之通行權存在，上訴人應容忍其在該土地上安設電線、
    水管、瓦斯管及其他管線，不得設置障礙物或為任何禁止、
    妨害被上訴人通行之行為，為有理由，應予准許等詞，為其
    論斷之基礎。
五、按法院審酌袋地通行問題，應秉持周圍地損害最少原則，斟
    酌袋地之位置、地勢、面積、用途等，比較衡量袋地及周圍
    地所有人雙方之利益及損害。原審係依自治條例第5 條之巷
    道單向出口長度在40公尺以上基地建築線指定之規定，認系
    爭乙土地應留設6 公尺寬之通行範圍，始能使系爭甲土地作
    為建築用地之通常使用。惟上訴人抗辯77-137、96-40 地號
    土地係屬狹長之畸零地，是否得為建築非無疑義等語（見原
    審卷第61頁），彰化縣政府108年2月1 日函記載：77-137、
    96-40地號土地，依彰化縣畸零地使用自治條例第3條之規定
    係屬畸零地，非與鄰接土地協議調整地形或合併使用，達到
    規定最小面積之寬度及深度者，不得建築（見一審卷㈠第15
    3 頁），果爾，倘該2 筆土地需與鄰地合併或調整地形後始
    得為建築之通常使用，似此情形，是否影響系爭甲土地及周
    圍地所有人之利益及損害之衡量判斷，自有疑義。又民法第
    786條第1項之土地所有人管線安設權，及第787條第1項之袋
    地所有人通行權，其成立要件並非相同。被上訴人是否非通
    過他人之土地，不能設置電線、水管、瓦斯管或其他管線，
    或雖能設置而需費過鉅，攸關其有否管線安設權，自應究明
    。原審未查明審認，遽謂被上訴人有該項權利，爰為上訴人
    不利之判決，亦有未合。上訴論旨，指摘原判決此部分不當
    ，求予廢棄，非無理由。
六、據上論結，本件上訴為有理由。依民事訴訟法第477條第1項
    、第478條第2項，判決如主文。
中    華    民    國   111    年    3     月    16    日
                      最高法院民事第八庭
                          審判長法官  陳  玉  完  
                                法官  周  舒  雁  
                                法官  陳  麗  玲  
                                法官  謝  說  容  
                                法官  黃  書  苑  
本件正本證明與原本無異
                                      書  記  官 
中    華    民    國   111    年    3     月    25    日